【裁判字號】    97,台上,4634
【裁判日期】    970919
【裁判案由】    違反藥事法
【裁判全文】
最高法院刑事判決            九十七年度台上字第四六三四號
上  訴  人  甲○○
選任辯護人  葉秀美律師
            周珮琦律師
上列上訴人因違反藥事法案件，不服台灣高等法院中華民國九十
四年十一月十八日第二審判決（九十四年度上訴字第二六０一號
，聲請簡易判決處刑案號：台灣板橋地方法院檢察署九十三年度
偵字第三七八五號），提起上訴，本院判決如下：
    主  文
原判決撤銷，發交智慧財產法院。
    理  由
本件原判決認定(一)上訴人甲○○與不詳姓名、年籍之成年男子、
不詳姓名、年籍綽號「錢董」之成年男子及不詳姓名、年籍之王
姓成年男子共同基於在同一商品使用相同註冊商標及販賣該商品
之概括犯意聯絡，於民國九十二年二月中旬起，向不詳姓名、年
籍之成年男子購買使用原判決附表（下稱附表）一編號一所示註
冊商標之標籤及紙盒；向「錢董」購買酒精；向王姓成年男子購
買使用附表一編號二所示商標圖樣之標籤、瓶蓋，並自同年三月
一日起，在台北縣三峽鎮○○街一二四之一六號工廠，偽造約翰
走路十五年純麥蘇格蘭威士忌及紅標米酒，並未經商標權人之同
意，分別使用附表一編號一、二所示註冊商標。上訴人並以紅標
米酒每瓶新台幣（下同）三十五元至四十元不等之價格，販賣予
不特定人（下稱事實一）。(二)杜孟宏為三洋藥品工業股份有限公
司（下稱三洋藥品公司）桃竹苗區經銷商主任，為瞭解三洋藥品
公司生產製造之維士比液遭偽造情形，依三洋藥品公司桃竹苗區
經銷商經理張春龍之指示，經由蔡龍文（另案審理）介紹，與蔡
木桂聯繫洽談購買偽造之維士比液一百箱。上訴人明知偽造之維
士比液未經商標權人同意，於同一商品使用附表一編號六至八所
示註冊商標，且含有藥品成分，係屬未經核准擅自製造之偽藥，
竟與蔡木桂、鄭清雲等人共同基於明知在同一商品使用相同註冊
商標之商品而販賣及明知為偽藥而販賣之犯意聯絡，於九十二年
六月二十七日下午一時許，在桃園縣大園交流道附近之咖啡廳，
以五萬七千二百元之代價，販賣偽造之維士比液一百箱予杜孟宏
（下稱事實二）。(三)上訴人與不詳姓名、年籍綽號「阿和」之成
年男子及不詳姓名、年籍之王姓成年男子共同基於同前於同一商
品使用相同註冊商標之概括犯意聯絡，於九十二年十二月底某日
起，自「阿和」收受酒精原料及使用附表一編號二至五所示註冊
商標之米酒及金門高梁酒瓶蓋及標籤等物，並向王姓成年男子收
受私釀米酒及糖蜜酒精，在桃園縣大園鄉沙崙村沙崙四之八號，
偽造紅標米酒、玉山高梁酒及金門高梁酒等情（下稱事實三）。
因而撤銷第一審之科刑判決，改判仍論處上訴人共同明知為偽藥
而販賣罪刑，固非無見。
惟查：(一)刑事訴訟法於九十二年二月六日修正公布、同年九月一
日施行，就傳聞法則及例外、證據調查方法與訴訟程序等項均有
重大變動。為妥善因應變革，乃同時增訂刑事訴訟法施行法第七
條之三，規範有關已繫屬於各級法院之刑事案件，適用修正前、
後刑事訴訟法規定之事項。該條規定：「中華民國九十二年一月
十四日修正通過之刑事訴訟法施行前，已繫屬於各級法院之案件
，其以後之訴訟程序，應依修正刑事訴訟法終結之。但修正刑事
訴訟法施行前已依法定程序進行之訴訟程序，其效力不受影響」
。所謂依法定程序進行之訴訟程序「效力不受影響」，其立法理
由謂：為避免程序之勞費，本諸舊程序用舊法，新程序始用新法
之一般法則，各級法院於修正之刑事訴訟法施行前，已依法踐行
之訴訟程序（包含相關證據法則之適用），其效力不受影響。故
而，對於提起上訴之案件，於修正刑事訴訟法施行前，原審法院
就可得為證據之證據，已依法定程序調查者，其效力亦不受影響
等語。是所稱「依法定程序進行之訴訟程序」，當指各級法院審
理已繫屬之案件適用修正前之訴訟程序而言，自不包含警詢及偵
查程序在內。故修正前第一、二審法院於審判期日適用修正前刑
事訴訟法及其相關之證據法則而辯論終結之案件，經上訴於上級
審法院後，刑事訴訟法修正公布施行，依刑事訴訟法施行法第七
條之三但書之規定，因原審法院適用修正前之訴訟程序其效力不
受影響，則上級審法院不得以原審法院之判決違背修正後規定，
而指摘其判決違背法令。又各級法院於審理案件時，刑事訴訟法
修正公布施行，則本諸舊程序用舊法，新程序始用新法之一般法
則，均應適用修正後規定審理終結。在此情形，修正後刑事訴訟
法第一百五十九條至第一百五十九條之五所謂傳聞法則及其例外
，當有其適用。故被告以外之人於審判外之言詞或書面陳述，除
法律有規定者外，不得作為證據。本件係上述刑事訴訟法修正施
行後之九十三年四月六日始繫屬於第一審法院，判斷被告以外之
人於審判外之言詞或書面陳述有無證據能力，自應適用修正後規
定。原判決援引杜孟宏於九十二年七月十七日於警詢、九十三年
二月十八日於檢察官訊問時；張春龍九十二年七月一日於警詢之
陳述；香港商浤豐洋酒有限公司台北分公司九十二年四月十八日
九二（浤）函字第０四０七號函暨所附鑑定報告、台灣菸酒股份
有限公司酒研究所九十二年四月十五日酒研驗字第０八六四號函
暨所附化驗報告書、台灣菸酒股份有限公司桃園營業所九十三年
三月十日台菸酒桃營政字第０九三００００八０四號函暨所附試
驗報告書、三洋藥品公司於九十二年七月四日所出具維士比液偽
藥化驗報告證明、檢測日期九十二年六月三十日之維士比液偽藥
成分分析報告，資為認定上訴人犯罪事實之證據，並未說明上述
被告以外之人於審判外之言詞或書面陳述是否有證據能力及其理
由，自有判決理由不備之違法。(二)有罪判決書之事實一欄，為判
斷其適用法令當否之準據，應將法院依職權認定與論罪科刑有關
之事實，凡犯罪之時間、地點、方法、態樣，以及適用法律有關
之事項，均應為詳實之記載，然後於理由內逐一說明其憑以認定
之證據，並使事實認定與理由說明，互相適合，方為合法。倘若
事實未有記載，而理由加以說明，或事實已有記載，而理由未予
說明，或事實認定與理由說明，不相一致，或事實或理由欄內之
記載，前後齟齬，或事實認定與所採之證據不相適合，按諸刑事
訴訟法第三百七十九條第十四款規定，均為判決不載理由，或所
載理由矛盾，其判決當然違背法令。(1)關於事實一部分，原判決
於事實欄記載上訴人向不詳姓名、年籍之成年男子購買使用附表
一編號一所示註冊商標之標籤及裝箱盒；向「錢董」購買酒精；
向王姓成年男子購買使用附表一編號二所示商標圖樣之標籤、瓶
蓋。倘上訴人僅單純向不詳姓名、年籍成年男子、「錢董」、王
姓成年男子購買偽造酒類所需物品，彼此間有無犯意聯絡及行為
分擔，不無斟酌餘地。原判決並未說明上訴人與不詳姓名、年籍
成年男子、「錢董」、王姓成年男子有何犯意聯絡及行為分擔，
遽為認定其等為共同正犯，核有判決理由不備或矛盾之違法。(2)
關於事實二部分，原判決於事實欄記載上訴人與蔡木桂、鄭清雲
等人有犯意聯絡，惟於理由並未說明其認定鄭清雲有犯意聯絡及
行為分擔所憑依據，難謂無判決理由不備之違法。(3)關於事實三
部分，原判決於事實欄記載上訴人與「阿和」、王姓成年男子有
犯意聯絡，於理由卻說明上訴人與「阿和」有犯意聯絡及行為分
擔，為共同正犯，而不及於王姓成年男子（見原判決理由三第十
行至十二行），自有判決理由矛盾之違誤。(4)原判決理由說明上
訴人於原審就事實三之犯行坦承不諱，惟上訴人於原審係陳稱：
金門高梁酒是空瓶，是他人寄放；這些金門高梁酒全都是空瓶，
是別人資源回收放置等語（見原審卷第四一、七三頁），並未承
認有偽造金門高梁酒。參酌卷附扣押物收據及責付保管書（見九
十三年度偵字第四四七七號偵查卷第十一頁至第十四頁），似未
扣得裝瓶完成之金門高梁酒成品。倘若無訛，原判決僅援引上訴
人於原審之供述及扣案物品（見原判決理由一），即遽為認定上
訴人偽造金門高梁酒，其事實認定與所採之證據不相適合，核有
判決理由矛盾之違法。(三)藥事法第八十三條第一項之明知為偽藥
而販賣罪，不以購入之後，復行賣出為構成要件，倘以營利為目
的，將偽藥購入，或將偽藥賣出，有一於此，其犯罪即已成立。
如基於販賣以外之其他原因而持有偽藥後，另行起意賣出，於尚
未完成賣出之際，即被查獲，其犯罪尚未完成，僅能論以販賣未
遂罪。又購入者係為將賣出者誘出蒐證而佯稱購買，購入者倘本
無實際買受之真意，事實上不能真正完成買賣，賣出者縱有販賣
意思，亦僅能論以販賣未遂罪。原判決於事實欄記載杜孟宏係為
瞭解三洋藥品公司生產製造之維士比液遭偽造情形，依指示輾轉
向上訴人購買偽造之維士比液。則杜孟宏是否並無購買偽造之維
士比液之真意而佯稱購買，則上訴人雖有賣出之意思，但雙方意
思表示無從一致，除上訴人持有偽造之維士比液，係意圖販賣營
利而購入，該購入行為仍應成立販賣偽藥既遂罪外，該賣出行為
應否僅論以販賣未遂罪。究竟實情如何？攸關上訴人應成立之罪
名，應有調查必要，乃原審未遑詳為調查，並說明其得心證之理
由，即遽論以上訴人明知為偽藥而販賣既遂罪，亦有適用法則不
當及判決理由不備之違法。(四)原判決理由說明附表四編號十五至
三七所示之物品，係上訴人或「阿和」供犯罪所用或預備之物，
應依刑法第三十八條第一項第二款規定沒收，惟於事實欄並未記
載上開物品係上訴人或「阿和」所有供犯罪所用或預備之物，致
理由說明失其事實之根據；又依卷附扣押物收據及責付保管書之
記載（見九十三年度偵字第四四七七號偵查卷第十一頁至第十四
頁），其中附表四編號三一之封口機係二台、編號三五之半成品
為二百公升裝、編號三七之蓄水塔係一噸裝，原判決分別記載為
一台、二百公斤裝、二噸裝，核有適用法則不當及判決理由不備
或矛盾之違法。以上或為上訴意旨所指摘，或係本院得依職權調
查之事項，應認原判決有撤銷之原因。智慧財產案件審理法於九
十六年三月二十八日制定公布，自九十七年七月一日施行；智慧
財產法院亦於九十七年七月一日成立。關於智慧財產刑事訴訟之
審判事務，由智慧財產法院依智慧財產法院組織法之規定掌理之
。本件於智慧財產案件審理法施行前已繫屬於本院，智慧財產法
院組織法第三條第二款規定：「智慧財產法院管轄因刑法第二百
五十三條至第二百五十五條、第三百十七條、第三百十八條之罪
或違反商標法、著作權法、公平交易法第三十五條第一項關於第
二十條第一項及第三十六條關於第十九條第五款案件，不服地方
法院依通常、簡式審判或協商程序所為之第一審裁判而上訴或抗
告之刑事案件。但少年刑事案件，不在此限。」本件原判決認上
訴人牽連犯商標法第八十一條第一款之未得商標權人同意於同一
商品使用相同之註冊商標、第八十二條之明知為未得商標權人同
意而使用相同註冊商標於同一商品而販賣罪部分，均屬智慧財產
法院組織法第三條第二款所列智慧財產法院管轄之刑事案件。雖
智慧財產法院組織法及智慧財產案件審理法等相關法令，就屬及
非屬智慧財產法院管轄，而具有裁判上一罪關係，依法從一重之
非屬智慧財產法院管轄罪名處斷之案件，俱未規定究應由智慧財
產法院或高等法院審判。然稽諸智慧財產案件審理法第二十五條
第一項、第二項規定：「不服地方法院關於第二十三條案件依通
常、簡式審判或協商程序所為之第一審裁判而上訴或抗告者，除
少年刑事案件外，應向管轄之智慧財產法院為之」、「與第二十
三條案件有刑事訴訟法第七條第一款所定相牽連關係之其他刑事
案件，經地方法院合併裁判，並合併上訴或抗告者，亦同。但其
他刑事案件係較重之罪，且案情確係繁雜者，智慧財產法院得裁
定合併移送該管高等法院審判。」即刑事訴訟法第七條第一款所
列一人犯數罪之相牽連案件，原則上歸智慧財產法院管轄，例外
始由智慧財產法院裁定移送該管高等法院。刑事訴訟法第七條第
一款所列之相牽連案件，既原則上歸智慧財產法院管轄，則基於
同一法理，具有裁判上一罪關係，依法從一重之非屬智慧財產法
院管轄罪名處斷之案件，與智慧財產權之判斷有關，自亦應歸智
慧財產法院管轄。爰將本件發交智慧財產法院更為審判。原判決
說明不另為無罪或免訴之諭知部分，基於審判不可分原則，應併
予發交，附此敘明。又商標法第八十一條並未分項，原判決一再
記載為商標法第八十一條第一項第一款；原判決理由說明上訴人
係犯藥事法第八十三條第一項之罪，於據上論斷欄卻記載為藥事
法第八十三條第三項、第一項，是否出於誤載，案經發回，併請
注意及之。
據上論結，應依刑事訴訟法第三百九十七條、第四百零一條，智
慧財產案件審理法第一條、智慧財產案件審理法施行細則第五條
第二項，判決如主文。
中    華    民    國  九十七  年    九    月   十九   日
                      最高法院刑事第六庭
                          審判長法官  洪  清  江
                                法官  韓  金  秀
                                法官  林  勤  純
                                法官  李  錦  樑
                                法官  陳  國  文
      本件正本證明與原本無異
                                      書  記  官
中    華    民    國  九十七  年    九    月  二十三  日
                                                      K


司法院資訊處製作；財團法人民間司法改革基金會備份。
